臺灣士林地方法院刑事判決　　　　　　　　　　　　　九十一年度訴字第二一六號
　　公　訴　人　臺灣士林地方法院檢察署檢察官
　　被　　　告　戊○○
　　　　　　　　己○○
右列被告等因妨害自由案件，經檢察官提起公訴（九十年度偵字第六四五四號），本
院判決如左：
    主  文
戊○○共同以強暴使人行無義務之事，處有期徒刑陸月，如易科罰金以佰元折算壹
日。
己○○共同以強暴使人行無義務之事，處有期徒刑陸月，如易科罰金以佰元折算壹
日。
    事  實
一、戊○○因年籍名字不詳之「宮姓」友人曾於民國八十四、五年間向其陸續借款新
    臺幣（下同）十五萬元未還，嗣該名「宮姓」友人於九十年六月間向戊○○表示
    辛○○尚欠伊債務十五萬元，且將上開十五萬元之債權讓與戊○○以抵償前債，
    並將辛○○之住址及電話號碼告知戊○○，要戊○○直接向辛○○直接索討十五
    萬元。又辛○○前於八十九年六月間因向地下錢莊借款十萬元，並將本票、國民
    身分證、房屋租賃契約書、美髮店讓渡書等物交予地下錢莊供作擔保，且先後已
    償還本息共四十餘萬元，然因地下錢莊仍繼續催討本息而無力清償，適因戊○○
    依上開宮姓友人之指示向辛○○要求償還十萬元，辛○○遂誤認戊○○為地下錢
    莊之討債人員前來索債，遂於九十年六月十二日至臺北縣警察局汐止分局報案求
    助，隨即由辛○○與戊○○約定於九十年六月十三日中午在臺北縣汐止市○○路
    之「小歇泡沬紅茶店」見面商談還款事宜。另戊○○與辛○○電話聯絡還款事宜
    後，旋向不知情之友人黃大仁借得車號ＨＩ─○○五一號自用小客車，並由己○○於九十年六月十三日上午向黃大仁取車，並駕駛前開自小客車在桃園縣平鎮市
    ○○路龍岡國中附近搭載丙○○（另案為不起訴處分確定），再至臺中縣太平市
    接戊○○及丁○○（另案為不起訴處分確定）兄弟後，即由戊○○駕駛上開自小
    客車搭載己○○、丁○○、丙○○等人，共同北上至臺北縣汐止市向辛○○催討
    債務，迄同日下午一時三十分（起訴書誤載為下午二時）許抵赴臺北縣汐止市○○路「小歇泡沬紅茶店」，並推由己○○進入「小歇泡沬紅茶店」內，要求辛○○及佯裝為辛○○表哥之警員庚○○至前開小客車上晤談還款事宜，惟因辛○○
    、己○○表示尚未籌足款項而作罷，雙方乃另行約定同日下午在上址再行商討還
    款事宜。迨至同日下午六時三十分許，由丙○○駕駛前開自小客車搭載戊○○、
    己○○、丁○○等人依約前往「小歇泡沬紅茶店」，並將該車停放在臺北縣汐止
    市○○路與福德二路路口處，由戊○○指示己○○進入「小歇泡沬紅茶店」內，
    向辛○○、庚○○佯稱辛○○所質押之上開證件置於車上，要求辛○○、庚○○
    至車上洽談還款事宜，戊○○則在外守候，俟辛○○、庚○○隨同己○○離開「
    小歇泡沬紅茶店」後，即由己○○在前引導至上述停車地點，戊○○則尾隨在辛○○、庚○○之後方，嗣己○○、辛○○、庚○○、戊○○等人走到車號ＨＩ─
    ○○五一號自用小客車之右側時，因辛○○、庚○○拒絕上車，戊○○、己○○
    竟基於共同犯意聯絡，由己○○打開該車右後車門，並用手強拉辛○○之左手腕
    ，戊○○則自背後推擠庚○○上車，而共同以此等強暴方式，欲強行推拉辛○○
    、庚○○上車，使辛○○、庚○○行此無義務之事。後因現場支援警員甲○○、
    壬○○、乙○○見辛○○、庚○○與戊○○、己○○發生拉扯，惟恐發生危險而
    當場逮捕戊○○、己○○等人，並循線查悉上情。
二、案經臺北縣警察局汐止分局報告臺灣士林地方法院檢察署檢察官偵查起訴。
    理  由
一、訊據被告戊○○、己○○均已坦承其等因年籍名字不詳之「宮姓」男子表示辛○○尚欠債務十五萬元未還，並將上開債權轉讓予被告戊○○以抵償前債，被告戊○○乃與被害人辛○○約定於九十年六月十三日在前開「小歇泡沬紅茶店」商談
    還款事宜，並夥同被告己○○共同搭車至上址向辛○○收錢，第一次前往「小歇
    泡沬紅茶店」時（即當日下午一時三十分許），係被告戊○○負責駕車，並推由
    被告己○○進入「小歇泡沬紅茶店」向辛○○索債，且要求辛○○、庚○○上車
    洽談；第二次前往「小歇泡沬紅茶店」時（即當日下午六時三十分許），被告戊○○及己○○均有下車，由被告己○○進入「小歇泡沬紅茶店」內與辛○○、庚○○要錢，並要求辛○○、庚○○上車晤談，被告戊○○則在門口等候，俟辛○○、庚○○自「小歇泡沬紅茶店」走出後，即一起走到上開自用小客車之停車地
    點等事實。惟均矢口否認有何前揭妨害自由之犯行，被告戊○○辯稱：當時因小
    歇裡面人很多，車上比較沒有人，所以要己○○請辛○○、庚○○上車談，伊沒
    有推庚○○上車，亦未站在庚○○後面，己○○、庚○○、辛○○自小歇出來後
    ，伊先走，他們三人是在後面，後來庚○○、辛○○走到街口就不走了，此時伊
    已經打開左後車門要上車，此際甲○○就抓住伊的衣領將伊拉出車外，伊跑到十
    字路口，就被甲○○壓住，當時不知道甲○○是警察，亦不知為何要衝過來壓住
    伊云云；被告己○○則辯稱：當時因小歇裡面人很多，車上比較安靜，較適合談
    債務糾紛，所以要辛○○上車談，且當天伊未說資料在車上，只是單純請他們到
    車上；另伊開車門請辛○○上車時，就有警員過來抓伊，伊沒有拉辛○○上車，
    警察係要保護辛○○，因原本預計要在小歇裡面談，後來庚○○、辛○○跟伊離
    開小歇，警察怕無法掌握，才會衝出來救人云云。然查：
  (一)右揭犯罪事實，業據證人即被害人辛○○於偵查時指訴：「（問：當天的詳細情
    形？）第二次見面地點仍約在小歇茶亭，對方下車後就進入茶亭叫我們出去外面
    談，走到外面後，己○○就出手拉我們上車，當時拉扯近一分鐘，我有掙扎且拒
    絕上車，但對方還是硬要把我拉上車，所以後來警察就衝出來。」、「（問：當
    時拉扯上車目的？）是要拉我上車去談債務的事，我有拒絕並明確表達在外面談
    ，但他們還是一直拉。」、「（問：己○○扯你何處？）左手腕。」、「（問：
    被拉的距離？）大約二公尺左右。」等語明確（見偵查卷第一一九至一二○頁）
    ；並於本院訊問時證稱：「（問：是否於六月十二日前去汐止分局報案？）是，
    因為我之前向地下錢莊借十萬元，我事後已還了四十幾萬元，但地下錢莊還是一
    直向我催討，所以我才報警請求警察保護。」、「（問：六月十三日中午是何人
    進入小歇與你、庚○○見面？事後是否有要你上車談？）當天中午一點是己○○
    進小歇跟我談話，他有要我上車，但我說錢帶不夠，就另外約下午時間再見面。
    」、「（問：當天下午第二次見面時，又是何人進入小歇與你、庚○○見面？事
    後你們離開小歇後又發生何事？）當天己○○、戊○○有進小歇，庚○○問他們
    是否有帶借據，他們說放在車上，我們就走到車子去，位置是己○○、我、庚○○、戊○○，己○○拉我的手要我上車，戊○○就從後面推庚○○，庚○○就與
    我撞在一起，當時我並不願意上車。」、「（問：當天己○○、你、戊○○、庚○○是站在何處？）當時是站在車子旁邊，我們是站在車子之右側。」、「（問
    ：當時是否表示不願意上車？）有，當時我有與他們拉扯，拉扯間，其他警察就
    到場了，隨之我就趕快跑，因為我很害怕。」等語（見本院九十一年七月二十五
    日訊問筆錄第二至四頁）。而證人即被害人庚○○前於偵查時亦證稱：九十年六
    月十三日第二次見面時是己○○及戊○○下車來跟我們談，己○○並出手拉辛○○的左手腕，戊○○則在伊旁邊，要將伊推上車，我們不想上車，但他們硬要拉
    我們上車，拉的距離大約有二公尺，當時辛○○有掙扎，並說如果有事就在車外
    談，她不要上車，伊也有告知戊○○不要推伊，但他們還是一直要拉我們上車，
    說到車上再談，此時埋伏警員就衝出來了等語在卷（見偵查卷第一○八、一○九
    頁）；復於本院訊問時結證稱：「（問：本件是否六月十二日晚上辛○○來報案
    ？報案經過為何？）是，當天辛○○說有欠人家債務，被錢莊逼債快要自殺，問
    我們可否救他，要我們幫忙查獲錢莊業者，被害人在當天中午打電話給他們，我
    們約定在汐止市○○路汐止百貨公司對面小歇泡沫紅茶店見面，己○○進來小歇
    裡面要我們出來，我們看情況不對，他們一直要我們進去他們所駕駛之自小客車
    裡面，我即向己○○說先出示被害人所簽之借據、本票給我們看，我們才要還錢
    ，並說沒有籌那麼多錢，後來就與己○○改約時間，：：：第二次見面，己○○
    又到小歇裡面請我與辛○○出來，己○○走在前面，我與辛○○走在後面，走到
    自小客車前面與他們談，我說本票、借據應該先拿出來，當時我是與己○○談，
    旁邊在場的有戊○○，後來他們說我們要先上車，他們才要載我們去拿資料，當
    時我就向被害人說不要上車，隨即要離開，後來己○○就拉住辛○○的手，順便
    推我說要進去車內談，當時埋伏小隊長甲○○看見我們在推擠，發覺情況不對，
    就騎摩托車擋在他們的自小客車前面，後來我們就表明警察身分，並開始逮捕。
    」、「（問：戊○○當時是否有推你？）有。當時被害人辛○○是站在右邊車門
    處，己○○在右後車門處拉辛○○的手，戊○○從停車位置旁的樹木繞過來站在
    我旁邊，用手推著我的屁股要我進車上。」、「（問：位置圖左至右是否依序為
    己○○、辛○○、你、戊○○？）是。」、「（問：當時你與己○○、戊○○是
    否站在車子的同一側？）是。他們二人在旁邊，我與辛○○被夾在中間。」、「
    （問：辛○○約被拖行幾公尺？）約被拉二公尺，辛○○被拉時半推半就，我順
    便想看借款資料，後來我看沒有，想要離開，他們就強行拉我們上車，我們拒絕
    。」、「（問：拒絕上車時是否有拉扯？）當時我們要走時，他們要把我們推進
    車上去，已經有身體上接觸，當時埋伏小隊長甲○○看見我們身體動作，發覺情
    況不對，就騎摩托車擋在他們的自小客車前面，後來我們就表明警察身分，並逮
    捕他們。」等語明確（見本院九十一年六月十九日訊問筆錄第四至六頁），且當
    庭繪製案發當時之現場圖一份附卷足稽，並經本院核閱內容無誤。又證人即警員
    甲○○於本院訊問時亦證稱：「（問：六月十三日是否由庚○○要辛○○約被告
    見面？）是，當天中午是約在小歇見面，被告他們說辛○○還錢後，他們才要將
    證件還給辛○○。」、「（問：當日下午，對方是何人下車？）當天下午我與乙○○、壬○○埋伏在麥當勞裡面，庚○○、辛○○在小歇裡面，因為他們約在裡
    面談，我本來交代潘一定要在小歇裡面談，因為中午該次見面他們有要潘、蔡上
    車，後來我看見戊○○、己○○入內與潘、蔡談，就要壬○○佯裝成客人進入小
    歇保護辛○○，後來看見己○○、戊○○、庚○○、辛○○走出來，並看見己○○、戊○○要將辛○○、庚○○帶往他們停車之路口，他們走向車子的時候，我
    騎車在麥當勞門口等，壬○○尾隨庚○○他們，乙○○在麥當勞裡面，後來看見
    被告中之一人打開車門，要將庚○○、辛○○推進去，此時我怕危險，就騎車過
    去並抓人。」、「（問：當時位置如何？）我從麥當勞看過去依序是戊○○、庚○○、辛○○、己○○。」、「（問：當時推拉情形如何？）依當時位置我看到
    的是戊○○推庚○○、己○○拉辛○○，我一看到這種情形就立刻要壬○○一起
    抓人，怕他們被推上車有危險。」、「（被告戊○○問：當天你抓我時，我站在
    何處？）當時我喊「警察、不要動」，我第一個先抓戊○○，戊○○站在車子右
    側，後來我又抓己○○，將戊○○交給我同事。」等語在卷（見本院九十一年七
    月四日訊問筆錄第三至六頁）；互核被害人辛○○、庚○○所指訴之情節與證人
    甲○○所證述之內容大致相符，是其等所述上情堪予採信。參以被告己○○、戊○○均已供承：當時要帶辛○○他們上車談債務糾紛等語；且被告己○○依戊○○之指示，於案發當日下午一時三十分許第一次至小歇茶亭要求辛○○上車晤談
    時，辛○○即已表示不願意上車，而戊○○亦打電話向其表示辛○○不願上車就
    算了等情，業經被告己○○供明在卷（均見本院九十一年六月十九日訊問筆錄）
    ，益徵被告己○○、戊○○應已知悉被害人辛○○、庚○○案發當天實無上車與
    被告戊○○、己○○等人談判之意願，惟被告戊○○、己○○為免其糾眾討債之
    事為人查覺而橫生枝節，始執意要求被害人辛○○、庚○○上車洽談債務問題等
    情屬實。另證人即警員壬○○亦到庭證稱：「（問：九十年六月十三日下午是何
    人進去小歇裡面找庚○○、辛○○他們？為何潘、蔡二人又離開小歇？）當時甲○○小隊長要我進去小歇裡面協助庚○○，防止發生危險，後來先看見己○○進
    入小歇內與蔡、潘二人交談，談了約半小時左右，就看見潘、蔡二人與己○○一
    起出去，庚○○出去時有暗示我他要出去，我就尾隨潘、蔡出去，並看見戊○○
    站在小歇旁邊，之後他們四人就一起轉進福德路、中興路被告停車處。」、「（
    問：有無看到他們推拉情形？）沒有，因我站在轉角處，距離較遠，看不到。
    」、「（問：何人通知你支援？）當時甲○○發現情形不對，他說庚○○有危險
    ，他大喊抓人，要我趕快去支援。」等語（見本院九十一年七月四日訊問筆錄第
    六、七頁）；而證人即警員乙○○亦證稱：當時伊人在小歇對面的麥當勞裡面等
    候，後來看見辛○○、庚○○、戊○○、己○○離開小歇，小隊長就先騎摩托車
    離開，伊繼續在麥當勞裡面聽候指示，之後看見甲○○將機車停在被告車子前面
    ，就趕快過去，因看見駕駛（即丙○○）從駕駛座逃跑，伊就去追丙○○。」等
    語（見本院九十一年七月四日訊問筆錄第九頁）。衡諸常情，倘非被告己○○已
    出手拉扯被害人辛○○左手腕、被告戊○○並自後推擠被害人庚○○，以達強迫
    二人上車之目的，何以埋伏警員甲○○、壬○○、乙○○須及時出面支援，益徵
    被告戊○○、己○○確有以上開強暴手法，強迫被害人辛○○、庚○○上車，埋
    伏警員因見情勢急迫，惟恐被害人辛○○、庚○○上車後造成情況失控或發生危
    險，始著手逮捕被告戊○○、己○○等人，是被害人辛○○、庚○○所述其等因
    拒絕上車，而遭被告戊○○、己○○推拉各節，應屬真正。綜核上情，本件被告
    己○○、戊○○及被害人辛○○、庚○○於案女當時均係站立在上開自小客車之
    右側，且站立之位置依序為己○○、辛○○、庚○○、戊○○，嗣被害人辛○○
    、庚○○要求被告交付本票等借款文件，因被告表示上車再談，然被害人拒絕上
    車，被告己○○遂出手拉扯被害人辛○○左手腕、被告戊○○則自後推擠被害人
    庚○○，以強使被害人辛○○、庚○○上車，並足以妨礙被害人意思決定及身體
    活動自由之事實，應堪認定。
  (二)又被告戊○○、己○○雖分別以前揭情詞置辯。然被告己○○前於警訊時先則否
    認其係受被告戊○○之指示，至小歇泡沬紅茶店向被害人辛○○要錢乙事，而辯
    稱：伊至小歇泡沬紅茶店是想買東西，但結果都沒有買，不知辛○○為何站在伊
    旁邊云云（見偵查卷第二四頁）；嗣於檢察官初訊時始供承其係向被害人辛○○
    要錢等語（見偵查卷第六九頁），足見被告己○○前後所供不一，是其所辯未拉
    被害人辛○○上車云云，是否可採，已非無疑。另被告戊○○雖辯稱：庚○○、
    辛○○自小歇出來後，伊先走，他們三人是在後面，且伊當時是站在車子左後門
    ，不是站在庚○○後面，並未推庚○○上車云云。惟被告己○○已供稱：當時伊
    走在最前面，沒有看到戊○○站在何處，當時伊開車門請辛○○上車時，就有警
    察過來抓伊等語（見本院九十一年六月十九日訊問筆錄第十五頁），是被告戊○○所辯上情，已與被告己○○所供上開內容不符，況倘若被告戊○○確係走在最
    前面，並已走至該車之左後車門處，被告己○○豈有未看見被告戊○○站在何處
    之可能，足見被告戊○○所辯內容核與事實不符，不足採信。再參以被告己○○
    、戊○○所辯上開各節，核與證人辛○○、庚○○及甲○○所述內容不符，是其
    等所辯應係事後卸責之詞，委不足採。至證人丙○○雖證稱：己○○未拉辛○○
    ，戊○○未推庚○○云云。但查，被告己○○、戊○○第二次開車至汐止市○○
    路之小歇泡沬紅茶店找辛○○要錢，係由證人丙○○擔任駕駛等情，業據被告己○○、戊○○供述在卷，而證人丙○○亦不否認其有開車載被告至汐止之事實；
    然證人丙○○竟證述：不知去汐止之目的為何云云，惟被告戊○○前於警訊時即
    已供明：伊有告訴丙○○至汐止市是為了向蔡小姐討債等語（見偵查卷第十七頁
    ），是證人丙○○諉稱其不知被告至汐止之目的為何云云，顯與事實不符而不足
    採。且衡諸常情，被告戊○○、己○○既夥同證人丙○○至汐止向被害人辛○○
    要錢，且證人丙○○於偵查時復與被告戊○○、己○○等人同列為被告，立場難
    免偏頗，已難期待其為客觀真正之陳述，是其證言是否屬實，尚有疑問。再者，
    證人丙○○於案發當時均係坐在駕駛座上，然本案雙方發生拉扯之地點係在該車
    之右側，且為時甚短，其未必能見聞本案之全部經過情形，況證人丙○○於本院
    訊問時甚至證述其已不記得被告及被害人等四人所站位置云云，故縱使證人丙○○未為虛偽不實之證言，亦難依其所述上情，遽為有利於被告之認定。
  (三)綜上所述，被告戊○○、己○○所辯上開各節，均係事後飾卸之詞，皆不足採，
    本件事證已臻明確，被告戊○○、己○○之犯行均堪認定，應依法論科。
二、核被告戊○○、己○○所為，均係犯刑法第三百零四條第一項之以強暴使人行無
    義務之事罪。又起訴書雖認被告戊○○、己○○所為係成立刑法第三百零二條第
    一項之剝奪他人行動自由罪，惟按刑法第三百零二條之妨害自由罪，既係以私行
    拘禁為其非法剝奪人行動自由之例示，則本罪在性質上，其行為自須持續相當之
    時間，始足當之，倘若其目的在使人行無義務之事，僅有瞬間之拘束，則屬同法
    第三百零四條之範圍，不構成上開剝奪行動自由罪（最高法院七十五年度臺上字
    第六八五七號判決意旨可參）。查被害人辛○○、庚○○於前揭時、地雖分別遭
    被告己○○、戊○○徒手拉扯或自後推擠，欲以此種強暴手段強使被害人上車，
    然其手段僅達於妨礙被害人之意思決定或身體活動自由之程度，尚未使被害人完
    全喪失自由，且其前後為時甚短，應僅論以刑法第三百零四條第一項之強制罪，
    而非成立刑法第三百零二條第一項之剝奪他人行動自由罪，原起訴意旨尚有誤會
    ，惟其起訴之犯罪事實相同，爰依法變更起訴法條，附此敘明。另被告戊○○、
    己○○就前開犯行間，具有犯意聯絡及行為分擔，應以共同正犯論。被告二人以
    一個強暴行為，侵害被害人辛○○、庚○○之自由法益，係以一行為觸犯數罪名
    ，為想像競合犯，應從一重處斷。爰分別審酌被告戊○○、己○○之生活狀況、
    品行及其犯罪動機、目的、手段，暨犯罪後飾詞狡辯，全無悔意等一切情狀，各
    量處如主文所示之刑，並諭知易科罰金之折算標準。
據上論斷，應依刑事訴訟法第二百九十九條第一項前段、第三百條，刑法第二十八條
、第三百零四條第一項、第五十五條、第四十一條第一項前段，罰金罰鍰提高標準條
例第一條前段、第二條，判決如主文。
本案經檢察官曾淑華到庭執行職務
中　　　華　　　民　　　國　　九十一　　年　　　八　　　月　　二十一　　日
                                    臺灣士林地方法院刑事第二庭
                                        法  官  陳  章  榮
右正本證明與原本無異。
如不服本判決，應於判決送達後十日內，向本院提出上訴狀。
                                        書記官  嚴  慧  萍
中      華      民      國    九十一    年      八      月    二十八    日
附錄本案論罪科刑法條全文：
刑法第三百零四條第一項
以強暴、脅迫使人行無義務之事或妨害人行使權利者，處三年以下有期徒刑、拘役或
三百元以下罰金。
